```{=latex}
%% ══════════════════════════════════════════════════════
%%  APÉNDICE A – Plan de Proyecto
%% ══════════════════════════════════════════════════════
\apendice{Plan de Proyecto}
```

### Introducción

Este trabajo aborda el estudio comparativo de modelos predictivos de
glucemia en pacientes con DM1 en régimen MDI. El alcance definitivo
no estuvo definido desde el inicio: los primeros meses se dedicaron
a explorar la viabilidad de acceder a datos reales de pacientes, lo
que condicionó el arranque formal del proyecto.

A partir de octubre de 2025 se inició el contacto con la especialidad
de endocrinología del Hospital Universitario de Burgos (HUBU) para identificar una
cotutora clínica, valorar el tema y explorar el acceso a datos de
pacientes reales. La reunión con el servicio hospitalario no pudo
celebrarse hasta enero de 2026, momento en el que se constató que el
acceso a datos reales presentaba barreras significativas: el proceso
requería el consentimiento individualizado de cada paciente, los
tiempos de respuesta dependían de las consultas clínicas y pocos
pacientes disponían de registros completos de todas las variables de
interés. Se exploró también la vía de la asociación local de diabetes (Asociación de Diabéticos de Burgos),
con el mismo resultado. Paralelamente, desde enero de 2026 se inició
la búsqueda de simuladores y datasets públicos como alternativa.

Una vez definida y aprobada la línea de trabajo, la planificación se
formalizó mediante milestones e issues en [GitHub](https://github.com/WillyFtAb/TFG-GIS-Predictor-glucosa.git)\footnote{url repositorio: https://github.com/WillyFtAb/TFG-GIS-Predictor-glucosa.git} [@github_platform], plataforma de
gestión utilizada durante todo el desarrollo. No obstante, el trabajo
previo de búsqueda de información, contacto con el hospital y
exploración de alternativas no quedó reflejado en GitHub [@github_platform] al no
haberse formalizado aún el proyecto.

### Metodología de ingeniería del software

El trabajo siguió una metodología experimental iterativa, centrada
en el análisis de datos y la evaluación de modelos más que en el
desarrollo de un sistema software completo. Las fases se organizaron
de forma secuencial pero con retroalimentación entre ellas: los
resultados del preprocesamiento condicionaron decisiones de diseño
experimental, y los resultados de la evaluación determinaron el
alcance final de los modelos desarrollados.

La gestión de tareas se realizó mediante issues agrupadas en
milestones en GitHub, lo que permitió un seguimiento incremental del
progreso. Dado que el trabajo no incluye el desarrollo de un sistema
software desplegable, no se aplicó ninguna metodología ágil formal.

Las fases previstas inicialmente que no pudieron completarse fueron:
la validación con un segundo simulador o con datos reales, el análisis de significación
de variables exógenas y la implementación de Prophet [@prophet] como modelo
adicional. Estas quedan identificadas como líneas futuras en el
Capítulo 8 de la memoria.

De cara a un desarrollo software futuro basado en este trabajo —por
ejemplo, un sistema de soporte a la decisión clínica para pacientes
MDI— se recomienda una metodología ágil con sprints cortos (Scrum),
dado que el dominio clínico requiere validación iterativa con
especialistas y los requisitos pueden evolucionar con los resultados
experimentales.

### Planificación temporal

La planificación formal del proyecto se inició en marzo de 2026,
una vez definida y aprobada la línea de trabajo. Se organizó en cinco
milestones principales más un milestone de seguimiento para reuniones
y tareas transversales. La @tbl-milestones resume los hitos y la
@fig-gantt muestra su distribución temporal. A continuación se
detallan las tareas asociadas a cada milestone.

**Fase previa (oct. 2025 – ene. 2026):** contacto con el servicio de
endocrinología del hospital, búsqueda de cotutora clínica, exploración
de acceso a datos reales y búsqueda de simuladores y datasets públicos.
Esta fase no está reflejada en GitHub al ser anterior a la
formalización del proyecto.

**M1 — Obtención y validación de datos** (ene. – mar. 2026):
configuración del entorno y simuladores, diseño experimental,
generación de datasets virtuales y validación clínica de los datos
generados con la cotutora especialista.

**M2 — Preprocesamiento de los datos** (feb. – mar. 2026):
implementación de un parser multiformato para la lectura de los
archivos del simulador, resampling y ajuste temporal de las series
a 5 minutos, y exploración de funciones de estandarización y
normalización.

**M3 — Desarrollo y entrenamiento del predictor** (mar. – abr. 2026):
implementación de XGBoost, implementación de ARIMAX, implementación
y descarte de Prophet por incompatibilidad con el entorno, y ajuste
de hiperparámetros mediante búsqueda bayesiana y grid search.

**M4 — Validación clínica y métricas de error** (abr. – may. 2026):
diseño de la estrategia de evaluación, implementación del backtesting
y visualización de resultados mediante métricas de error y Clarke
Error Grid.

**M5 — Escritura de memoria** (may. – jun. 2026): redacción de todos
los capítulos de la memoria, elaboración de anexos y revisión final
para la entrega.

**Seguimiento:** reuniones periódicas con tutores a lo largo de todo
el desarrollo, envío del compromiso alumno-tutor y redacción de la
propuesta de TFG.

```{r}
#| label: tbl-milestones
#| echo: false
#| tbl-cap: "Milestones del proyecto y fechas de entrega."

milestones <- data.frame(
  Milestone = c(
    "Fase previa",
    "M1: Obtención y validación de datos",
    "M2: Preprocesamiento de datos",
    "M3: Desarrollo y entrenamiento de modelos",
    "M4: Validación clínica y métricas de error",
    "M5: Escritura de memoria y entrega final"
  ),
  Inicio = c(
    "Oct 2025", "Ene 2026", "Feb 2026",
    "Mar 2026", "Abr 2026", "May 2026"
  ),
  Fin = c(
    "Ene 2026", "Mar 2026", "Mar 2026",
    "Abr 2026", "May 2026", "Jun 2026"
  )
)

knitr::kable(
  milestones,
  col.names = c("Hito", "Inicio", "Fin previsto"),
  align = c("l", "c", "c"),
  booktabs = TRUE
)
```

```{r}
#| label: fig-gantt
#| echo: false
#| fig-cap: "Diagrama de Gantt del proyecto."
#| fig-width: 10
#| fig-height: 5

library(ggplot2)

tareas <- data.frame(
  tarea = factor(c(
    "M5: Memoria",
    "M4: Validación clínica",
    "M3: Modelos",
    "M2: Preprocesamiento",
    "M1: Datos",
    "Fase previa"
  ), levels = c(
    "Fase previa",
    "M1: Datos",
    "M2: Preprocesamiento",
    "M3: Modelos",
    "M4: Validación clínica",
    "M5: Memoria"
  )),
  inicio = as.Date(c(
    "2026-05-01", "2026-04-01", "2026-03-01",
    "2026-02-01", "2026-01-01", "2025-10-01"
  )),
  fin = as.Date(c(
    "2026-06-07", "2026-05-28", "2026-03-31",
    "2026-03-26", "2026-03-26", "2026-01-31"
  ))
)

ggplot(tareas, aes(x = inicio, xend = fin,
                   y = tarea, yend = tarea)) +
  geom_segment(linewidth = 8, color = "#2c7bb6") +
  geom_vline(xintercept = as.numeric(as.Date("2026-01-01")),
             linetype = "dashed", color = "gray50",
             linewidth = 0.5) +
  scale_x_date(date_breaks = "1 month",
               date_labels = "%b %Y",
               limits = c(as.Date("2025-09-15"),
                          as.Date("2026-06-30"))) +
  labs(x = NULL, y = NULL) +
  theme_minimal(base_size = 11) +
  theme(
    axis.text.x = element_text(angle = 45, hjust = 1),
    panel.grid.major.y = element_line(color = "gray90"),
    panel.grid.minor = element_blank()
  )
```


### Planificación económica

La estimación económica del proyecto contempla los costes directos
asociados al trabajo del alumno, la supervisión tutorial y el uso de
equipamiento hardware. No se han incurrido costes de licencias de
software, dado que todas las herramientas utilizadas —Python [@python2025], R [@r2025],
Quarto [@quarto_software], GitHub[@github_platform] y Google Colab [@googlecolab] 
en su modalidad gratuita— son de acceso libre.

#### Costes de personal

El coste del trabajo del alumno se estima a partir de las 360 horas
previstas, aplicando el Salario Mínimo Interprofesional (SMI) vigente
en 2026, fijado en 17.094 € brutos anuales por el Real Decreto
126/2026, lo que equivale a 7,10 €/hora para una jornada de 1.694
horas anuales [@rd126_2026]. El coste de supervisión de los tutores
se estima a partir de 20 horas totales de tutoría, aplicando una
tarifa orientativa de técnico senior:

| Concepto | Horas | Coste/hora (€) | Total (€) |
|----------|------:|---------------:|----------:|
| Trabajo del alumno | 360 | 7,10 | 2.556,00 |
| Supervisión tutores | 20 | 50,00 | 1000,00 |
| **Total personal** | | | **3.556,00** |

#### Costes de hardware

El desarrollo se realizó sobre hardware personal del alumno. 
La amortización de cada equipo durante el periodo de uso del proyecto
se calcula según la expresión recogida en la figura
\ref{fig-amortizacion}.


```{=latex}
\begin{figure}[H]
\centering
\[
\text{Amortización del periodo} = \frac{\text{Precio de compra}}{\text{Vida útil en años}} \times \frac{\text{Meses de uso}}{12}
\]
\caption{Fórmula para el cálculo de la amortización durante un periodo determinado.}
\label{fig-amortizacion}
\end{figure}
```

| Concepto | Coste (€) | Vida útil (años) | Meses de uso | Amortización (€) |
|----------|----------:|-----------------:|-------------:|-----------------:|
| Ordenador personal principal | [COMPLETAR] | 5 | 6 | [COMPLETAR] |
| Ordenador personal secundario | [COMPLETAR] | 6 | 2 | [COMPLETAR] |
| **Total hardware** | | | | **[COMPLETAR]** |



#### Consideraciones sobre el uso de hardware personal

El uso de ordenadores personales para el desarrollo del proyecto
implica un coste temporal significativo derivado del tiempo de
cómputo requerido por el backtesting y la optimización de
hiperparámetros. Se estima un mínimo de 300 horas de uso intensivo,
incluyendo pruebas y reinicios por fallos. Quien desee replicar el
estudio debe contemplar este coste temporal como un factor limitante,
especialmente si no se dispone de acceso a infraestructura de cómputo
de alto rendimiento.

#### Costes de infraestructura cloud (referencia)

Aunque no se ha incurrido en coste alguno por uso de Google Colab [@googlecolab],
se incluye como referencia el coste que habría supuesto el uso de
la modalidad Colab Pro+ durante el periodo de desarrollo intensivo
de modelos (aproximadamente 3 meses), a un precio de 49,99 $/mes
[@googlecolab]:

| Concepto | Coste mensual | Meses | Total |
|----------|-------------:|------:|------:|
| Google Colab Pro+ | 49,99 $ | 3 | 149,97 $ |

#### Resumen económico

| Concepto | Total (€) |
|----------|----------:|
| Personal | 3.156,00 |
| Hardware (amortización) | [COMPLETAR] |
| Software y licencias | 0,00 |
| Cloud (referencia, no incurrido) | ~138,00 |
| **Total del proyecto** | **[COMPLETAR]** |


### Viabilidad legal

El presente trabajo no ha requerido la aprobación de la Comisión de
Bioética ni de ningún comité ético de investigación, dado que no
involucra datos de pacientes reales. Todos los datos utilizados han
sido generados mediante el simulador py-mgipsim [@siket_py-mgipsim_2025],
que implementa el modelo UVA/Padova [@man2014] sobre una cohorte de pacientes
virtuales. Al tratarse exclusivamente de datos sintéticos, el trabajo
queda fuera del ámbito de aplicación de la normativa de protección de
datos de carácter personal.

#### Reglamento General de Protección de Datos (RGPD)

El Reglamento (UE) 2016/679 del Parlamento Europeo y del Consejo,
de 27 de abril de 2016, relativo a la protección de las personas
físicas en lo que respecta al tratamiento de datos personales y a la
libre circulación de estos datos [@rgpd2016], establece el marco
normativo europeo en materia de privacidad. Su ámbito de aplicación
material comprende el tratamiento total o parcialmente automatizado
de datos personales, así como el tratamiento no automatizado de datos
personales contenidos o destinados a ser incluidos en un fichero. 
Los datos de salud se clasifican como categoría especial de datos,
cuyo tratamiento está prohibido con carácter general, salvo en
supuestos tasados como el consentimiento explícito del interesado,
la protección de intereses vitales o el interés público en el ámbito
de la salud pública.  Dado que el presente trabajo no trata datos
personales de ningún paciente real, el RGPD no resulta de aplicación.

#### Ley Orgánica 3/2018 de Protección de Datos Personales

La Ley Orgánica 3/2018, de 5 de diciembre, de Protección de Datos
Personales y garantía de los derechos digitales (LOPDGDD)
[@lopdgdd2018] adapta el RGPD al ordenamiento jurídico español y
establece garantías adicionales para el tratamiento de datos
sensibles. En materia de investigación sanitaria, la disposición
adicional decimoséptima de la LOPDGDD introduce previsiones
encaminadas a garantizar el adecuado desarrollo de la investigación
en materia de salud, ponderando los beneficios que esta aporta a la
sociedad con las debidas garantías del derecho fundamental a la
protección de datos.  Al no existir tratamiento de datos de
pacientes reales en este trabajo, tampoco resulta de aplicación
esta norma.

#### Licencias de software

Las herramientas de software utilizadas son de código abierto o de
uso libre, sin restricciones de licencia que limiten su uso académico.
El simulador py-mgipsim [@siket_py-mgipsim_2025] se distribuye bajo licencia MIT [@mit_license], 
que permite su uso, modificación y distribución sin restricciones. Las librerías
de Python [@python2025] y R [@r2025] empleadas se distribuyen bajo licencias BSD [@bsd_license], Apache 2.0 [@apache_license]
o GPL [@gpl_license], todas compatibles con el uso académico y la reproducibilidad
del estudio.
